【裁判字號】    89,訴,746
【裁判日期】    890713
【裁判案由】    偽造有價證券等
【裁判全文】
臺灣高雄地方法院刑事判決                          八十九年度訴字第七四六號
    公  訴  人  臺灣高雄地方法院檢察署檢察官
    被      告  乙○○
    指定辯護人  本院公設辯護人  丙○○
右列被告因偽造有價證券等案件，經檢察官提起公訴（八十八年度偵字第一七一四五
號），本院判決如左：
    主  文
乙○○意圖供行使之用，而偽造有價證券，處有期徒刑參年貳月。
如附表所示之本票拾陸張沒收之。
    事  實
一、乙○○因積欠他人債務且本身財務週轉不靈，明知已無資力再參加民間互助會，
    竟意圖為自己不法之所有，於民國八十七年一月間，未經陳鳳宇同意，向丁○○
    詐稱係代理陳鳳宇而擅自以陳鳳宇名義，參加丁○○自任會首所召集之每月每會
    新臺幣（下同）三萬元，包括會首共計二十九會，期間自八十七年一月十五日起
    至八十九年五月十五日止，採內標制，每月十五日晚上八時，在丁○○位於高雄
    縣鳳山市○○路三一七巷三九號住處開標，得標之會員須簽發三萬元之本票交付
    活會會員，作為收取會款之擔保之互助會。乙○○為取得該會款，乃於八十七年
    三月十五日打電話委託不知情之楊王美秀，在丁○○上開住處，在標單上偽簽陳
    鳳宇署押，並記載約七千元競標之標息，偽造標單一張，再參加競標加以行使，
    足以生損害於陳鳳宇及尚未得標之活會會員，嗣並得標，共向其他活會會員詐得
    會款共約五十九萬八千元（(30000元－7000元)×26會）及會首所繳交死會會款
    共六萬元（即30000元×2），得標之後該標單即丟棄於現場而滅失。嗣又為取信
    於丁○○以能順利取得得標之會款，竟意圖供行使之用，於八十七年三月間某日
    ，在其位於高雄縣鳳山市○○路三九六號六樓之二住處，基於同一之犯意，接續
    利用先前因受陳鳳宇委任參加丁○○其他互助會時取得之陳鳳宇印章一枚，未經
    陳鳳宇授權，以偽造陳鳳宇署押並蓋用前開陳鳳宇印章之方式，以陳鳳宇為發票
    人、金額各為三萬元本票共二十六紙（其中十六紙詳如附表，另十紙本票，因乙○○之前有按時給付會款，故會首丁○○將其中十紙本票交還乙○○），再將該
    等偽造之本票交予丁○○作為應繳交死會會款之用而持以行使，致使丁○○陷於
    錯誤將前開向活會會員收取之得標金及丁○○任會首所繳之死會會款合計共六十
    五萬八千元交予乙○○，嗣因乙○○無力繳納該等會款，丁○○始查悉上情。
二、案經丁○○訴請臺灣高雄地方法院檢察署檢察官偵查起訴。
    理  由
一、右開被告乙○○未經陳鳳宇同意，擅自以陳鳳宇名義參加告訴人丁○○所召集之
    上開互助會，並偽造上開標單於右揭時地標得該互助會，再偽造如附表所示之本
    票，憑以向丁○○取得會款等事實，業據被告乙○○於偵審中坦承不諱（見八十
    八年度偵字第一七一四五號偵查卷第十七頁反面、本院八十九年四月二十日、八
    十九年六月一日、八十九年六月二十五日審判筆錄），並經告訴人丁○○指訴綦
    詳（見上開偵查卷第十三頁反面、第十八頁反面、本院八十九年四月二十日、八
    十九年五月十六日、八十九年六月一日審判筆錄），且核與證人陳鳳宇於偵審中
    （見上開偵查卷第十七頁反面、本院八十九年六月二十五日審判筆錄）及證人楊
    王美秀於本院審理時（見本院八十九年四月二十日審判筆錄）到庭證述情節相符
    ，復有該互助會會單影本一紙（見上開偵查卷第六頁）及如附表所示之本票十六
    張附卷可稽。又被告利用不知情之楊王美秀偽造上開標單，該標單上所載之金額
    ，因時隔日久，證人楊王美秀、被告均只記得係七千餘元，而無法陳述正確金額
    一節，已據其等分別陳明在卷（見本院八十九年四月二十日審判筆錄），二人既
    均無法陳明該正確金額，本院認應以其等各自述及之七千元為上開標單上所載之
    金額，是被告詐得金額為六十五萬八千元（即每會會金三萬元減標息七千元，再
    乘上二十六會活會，再加上二會死會會款六萬元，亦即 (30000元－7000元)×26
    會＋30000元×2）。是本件事證明確，被告犯行洵堪認定。
二、查本件互助會之標單，據被告自承僅以一般紙條記載姓名及一定金額之標息，並
    無特別書寫「標單」二字，是第三人僅憑上開紙條之內容觀之，尚不能明瞭其用
    意，仍須依該互助會之約定或民間互助會之習慣，始足以表示該金額係標取會款
    之利息，該姓名係標取會款之會員而用，為足以表示參與競標互助會之一定用意
    之證明，故本件標單應係同法第二百二十條第一項之以文書論之準私文書（司法
    院七十四年六月十五日（74）廳刑一字第四五二號函復臺灣高等法院同此見解）
    ，故核被告所為，係犯刑法第二百十六條、第二百二十條第一項、第二百十條之
    行使偽造私文書罪及同法第三百三十九條第一項之詐欺罪。又被告於右揭時地偽
    造陳鳳宇名義之本票二十六紙之行為，係犯刑法第二百零一條第一項之意圖供行
    使之用，而偽造有價證券罪。被告利用不知情之楊王美秀偽造楊鳳宇之署押於標
    單之準私文書上，以偽造該準私文書，係間接正犯。又被告偽造陳鳳宇之署押於
    標單之準私文書上，復持以行使，其偽造署押為偽造標單準私文書之階段行為，
    而其偽造標單之準私文書之低度行為，為行使偽造準私文書之高度行為所吸收，
    另其偽造陳鳳宇署押於本票之行為為偽造本票有價證券之階段行為，均不另論罪
    。又被告偽造標單持以行使，使活會會員多人皆陷於錯誤而交付會款，係一行為
    觸犯數罪名，屬想像競合犯，應從一重詐欺罪處斷；而被告為取信於丁○○能得
    以順利取得得標之會款而偽造陳鳳宇名義之本票二十六紙交付予丁○○供作繳交
    死會會款之用，致丁○○陷於錯誤而交付得標會款，則被告對丁○○亦有詐欺取
    財之犯行甚明，惟因本票為有價證券，偽造是項證券而行使之，本含有詐欺性質
    ，故被告上開詐欺行為為其行使偽造本票行為所包括，不另論罪。被告上開偽造
    本票二十六紙之數行為係同時同地實施，侵害同一之法益，各行為之獨立性薄弱
    ，依一般社會健全觀念，在時間差距上，難以強行分開，在刑法評價上，應視為
    數個舉動之接續施行，合為包括之一行為予以評價，屬接續犯，為單純一罪，又
    被告偽造上開本票完成後，即一併交予告訴人丁○○用作繳交死會會錢之擔保而
    予以行使，其行使之低度行為已為偽造之高度行為所吸收，不另論罪。再被告所
    犯上開三罪間有方法結果之牽連關係，依刑法第五十五條之規定，應從一重之偽
    造有價證券罪處斷。審酌被告為圖取得現金週轉，竟冒用他人名義參加互助會及
    偽造有價證券、詐欺，對互助會會首與會員間相互信賴有所影響，且犯罪所得達
    六十五萬八千元，犯罪情節非屬輕微，惟念其並無前科，有臺灣高等法院被告全
    國前案紀錄表及臺灣高雄地方法院檢察署刑案資料查註紀錄表各一件附卷可稽，
    素行良好，及犯後坦承犯行，態度亦佳等一切情狀，量處如主文所示之刑。至偽
    造如附表所示之本票十六紙，應依刑法第二百零五條之規定宣告沒收；另被告偽
    造之本票二十六紙中，有十紙因已由告訴人取還被告而撕毀，及被告偽造之標單
    亦由會首丁○○於被告得標後當場丟棄，該等本票及標單上之署押均業已滅失，
   另前述沒收之十六紙本票上之署押因已併同本票沒收，無庸再為沒收之諭知，附
    此敘明。
三、公訴意旨另以：被告乙○○復佯以須款參與法院拍賣之不動產為由，自八十七年
    三月間起，陸續向丁○○、甲○○詐借款項，計向丁○○詐得一千零六十萬元（
    本利連計）、向甲○○詐得五百多萬元（本利連計），因屢延未還，丁○○二人
    始知受騙，因認被告涉犯刑法第三百三十九條第一項之罪嫌。按犯罪事實應依證
    據認定之，無證據不得推定其犯罪事實，刑事訴訟法第一百五十四條定有明文。
    又刑法第三百三十九條第一項之詐欺罪，必須行為人自始基於不法所有之意圖，
    以詐術使人交付財物，始能構成。而債務人未依債務本旨履行給付者，依一般社
    會經驗而言，原因非一，其因不可歸責之事由無法給付，或因合法主張抗辯事由
    而拒絕給付，甚至債之關係成立後，始行惡意遲延給付，皆有可能，非必出於自
    始無意給付之詐欺犯罪一端，尚難以單純債務不履行之狀態，即推定其自始即有
    不法所有之意圖，且係施用詐術，逕認應以詐欺罪責相繩。本件公訴人認被告上
    開行為涉犯刑法第三百三十九條第一項之詐欺取財罪嫌，無非是以告訴人甲○○
    、丁○○之指訴、本票七張及高雄鳳山市調解委員會調解書一紙在卷可稽為其主
    要論據。訊之被告乙○○堅決否認有何詐欺犯行，辯稱伊雖因積欠他人債務而向
    告訴人丁○○、甲○○借款，但有給付利息或有借有還，係嗣後週轉不靈，才無
    力按期償付，但仍有盡力清償等語。經查：被告有向告訴人丁○○、甲○○借款
    未還一節，固據被告供承、告訴人丁○○、甲○○陳明在卷（見上開偵查卷第十
    三頁正、反面、第十七頁反面至第十九頁、本院八十九年四月二十日、八十九年
    六月一日審判筆錄），並有本票七紙（見上開偵查卷第二十頁、第二十二頁）及
    高雄縣鳳山市調解委員會八十八調字第二四九號調解書影本一紙（見上開偵查卷
    第二十一頁）附卷可按，自堪信為真實，惟依告訴人丁○○於本院審理時陳稱：
    「被告參加本件互助會，每月應繳九萬元會款，原本有付，直到八十八年三月十
    五日只給付三萬元，沒有說是付那一會，一直到我提起告訴後，她先生才又陸續
    付了款項，但因她又有向我借款，所以我不知到她付的是何款項，她開了票又換
    票，本票三紙是我們最後結算的金額」、「她是以匯款匯入我存摺」（以上見本
    院八十九年四月二十日審判筆錄）、「跟我借錢部分，是說要投資，是自八十六
    年十二月陸續向我借」、「只有還存摺簿這些」、「被告另八十七年有向我調七
    、八十萬不包括在這壹仟多萬內，已結算清楚，他確實是已標會還我該項借款，
    除了本案一仟多萬外，被告向我或透過我向別人借，但都已結算清楚」（以上見
    本院八十九年六月一日審判筆錄）等語及告訴人甲○○於本院審理時陳稱：「有
    講四十萬有二個要先還，他也已還了，二十萬的他有無還，我不知道，四張本票
    是她欠我未還的」、「本有陸續還，她先生有陸續還別人，不是我幫她調的，但
    前述四十萬元二個是我幫她調的，有還完，二十萬的也是我幫她調的」（以上見
    本院八十九年四月二十日審判筆錄）、「票號二○○九○一是我代理被告去向別
    人借的，尚未還款，票在別人那裡，我在八十七年九月以後，才拿不到錢，之前
    我跟他講要用錢他或多或少會還給我」、「他沒有拿過利息給我，我有叫他跟會
    ，以我名義跟三會，但我只拿到一會，另二會，他又借走」、「我確實有同意將
    那二個會借給他，他向我借款利息有加入本金內計算，但沒有直接拿錢給我，而
    他透過我向別人調的，都有依約給付利息，他在八十七年九月才開始不正常給付
    ，他最後一次向我借錢是八十七年九月」、「四十萬的已還了，是我替他調的，
    二十萬他說還的部分業已還了」、「他先生在開偵查庭前有還我參十萬，但是他
    要求我不要講，所以我才沒講，這參拾萬所還的，包括在這五百多萬」、「他有
    還六萬，是還我所提出的本票中有一張十萬元的，但還有餘額未還」（以上見本
    院八十九年六月一日審判筆錄）等語，再參以被告於本院審理時所述內容（見本
    院八十九年四月二十日、八十九年六月一日、六月二十九日審判筆錄），暨告訴
    人丁○○所提出之高雄區中小企業銀行戶名丁○○之活期存款存摺可知，被告與
    告訴人丁○○間實際上自八十五年、八十六年間即有借款或參加互助會等金錢上
    往來，又被告與告訴人間自八十二年間即因借貸而有金錢上往來，顯見告訴人丁○○、甲○○與被告間均非初次金錢往來，告訴人丁○○、甲○○於貸款前，應
    有充足時間周詳考慮，而被告先前參加告訴人丁○○之互助會及借款均有結算清
    楚，而本案借款金額亦是扣除已部分清償之金額後之數額，且被告積欠甲○○之
    金額亦已部分清償，縱被告當時另有積欠他人債務，亦無積極事證足認被告向告
    訴人丁○○、甲○○當時確有不能給付情事，況苟被告如屬自始無意清償，應無
    於無力支付借款或會款後，另行與告訴人丁○○前往高雄縣鳳山市調解委員會進
    行調解，並於達成調解後，簽發三紙本票（見偵查卷第二十頁）交予告訴人丁○○收執之必要，而告訴人甲○○亦不可能與被告間貸款關係維持長達四、五年之
    久，是前開本票及調解書僅足證明被告延未給付，無從以此推論其於借款之初，
    即有施用詐術，使丁○○、甲○○陷於錯誤而交付借款之事實。此外，復查無其
    他積極證據，足資證明被告確有前開所述之詐欺犯行，此部分自屬不能證明被告
    犯罪，本應為無罪之諭知，惟公訴人認此部分與前開有罪部分具有牽連犯之裁判
    上一罪關係，爰不另為無罪之諭知，併此敘明。
據上論斷，應依刑事訴訟法第二百九十九條第一項前段，刑法二百零一條第一項、第
二百十條、第二百十六條、第二百二十條第一項、第三百三十九條第一項、第五十五
條、第二百零五條，罰金罰鍰提高標準條例第一條前段，判決如主文。
本案經檢察官林敏惠到庭執行職務。
中    華    民    國      八十九      年      七      月      十三      日
                                  臺灣高雄地方法院刑事庭
                                      法  官  李麗珠
右正本證明與原本無異。
如不服本判決，應於判決送達後十日內，向本院提出上訴狀。
                                      書記官  簡鴻雅
中    華    民    國      八十九      年      七      月      十三      日
附錄本案判決論罪科刑法條：
刑法第三百三十九條第一項：
意圖為自己或第三人不法之所有，以詐術使人將本人或第三人之物交付者，處五年以
下有期徒刑、拘役或科或併科一千元以下罰金。
刑法第二百十六條：
行使第二百十條至第二百十五條之文書者，依偽造、變造文書或登載不實事項或使登
載不實事項之規定處斷。
刑法第二百十條：
偽造、變造私文書，足以生損害於公眾或他人者，處五年以下有期徒刑。
刑法第二百零一條：
意圖供行使之用，而偽造、變造公債票，公司股票或其他有價證券者，處三年以上十
年以下有期徒刑，得併科三千元以下罰金。
行使偽造、變造之公債票、公司股票或其他有價證券或意圖供行使之用收集或交付於
人者，處一年以上七年以下有期徒刑，得併科三千元以下罰金。
附表：
┌──┬───┬─────┬───────┬───────┬──────┐
│編號│發票人│票面金額  │發  票  日  期│到    期    日│票     號  │
│    │      │（新臺幣）│（民國）      │（民國）      │            │
├──┼───┼─────┼───────┼───────┼──────┤
│一  │陳鳳宇│參萬元    │八十七年二月十│八十七年二月十│二四三七○二│
│    │      │          │五日          │五日          │號          │
├──┼───┼─────┼───────┼───────┼──────┤
│二  │陳鳳宇│參萬元    │八十七年二月十│八十七年二月十│二四三七○三│
│    │      │          │五日          │五日          │號          │
├──┼───┼─────┼───────┼───────┼──────┤
│三  │陳鳳宇│參萬元    │八十七年二月十│八十七年二月十│二四三七○五│
│    │      │          │五日          │五日          │號          │
├──┼───┼─────┼───────┼───────┼──────┤
│四  │陳鳳宇│參萬元    │八十七年二月十│八十七年二月十│二四三七○六│
│    │      │          │五日          │五日          │號          │
├──┼───┼─────┼───────┼───────┼──────┤
│五  │陳鳳宇│參萬元    │八十七年二月十│八十七年二月十│二四三七一一│
│    │      │          │五日          │五日          │號          │
├──┼───┼─────┼───────┼───────┼──────┤
│六  │陳鳳宇│參萬元    │八十七年二月十│八十七年二月十│二四三七一六│
│    │      │          │五日          │五日          │號          │
├──┼───┼─────┼───────┼───────┼──────┤
│七  │陳鳳宇│參萬元    │八十七年二月十│八十七年二月十│二四三七一七│
│    │      │          │五日          │五日          │號          │
├──┼───┼─────┼───────┼───────┼──────┤
│八  │陳鳳宇│參萬元    │八十七年二月十│八十七年二月十│二四三七一九│
│    │      │          │五日          │五日          │號          │
├──┼───┼─────┼───────┼───────┼──────┤
│九  │陳鳳宇│參萬元    │八十七年二月十│八十七年二月十│二四三七二○│
│    │      │          │五日          │五日          │號          │
├──┼───┼─────┼───────┼───────┼──────┤
│十  │陳鳳宇│參萬元    │八十七年二月十│八十七年二月十│二四三七二一│
│    │      │          │五日          │五日          │號          │
├──┼───┼─────┼───────┼───────┼──────┤
│十一│陳鳳宇│參萬元    │八十七年二月十│八十七年二月十│二四三七二三│
│    │      │          │五日          │五日          │號          │
├──┼───┼─────┼───────┼───────┼──────┤
│十二│陳鳳宇│參萬元    │八十七年二月十│八十七年二月十│二四三七二四│
│    │      │          │五日          │五日          │號          │
├──┼───┼─────┼───────┼───────┼──────┤
│十三│陳鳳宇│參萬元    │八十七年二月十│八十七年二月十│二○二三五七│
│    │      │          │五日          │五日          │號          │
├──┼───┼─────┼───────┼───────┼──────┤
│十四│陳鳳宇│參萬元    │八十七年二月十│八十七年二月十│二○二三五八│
│    │      │          │五日          │五日          │號          │
├──┼───┼─────┼───────┼───────┼──────┤
│十五│陳鳳宇│參萬元    │八十七年二月十│八十七年二月十│二○二三六○│
│    │      │          │五日          │五日          │號          │
├──┼───┼─────┼───────┼───────┼──────┤
│十六│陳鳳宇│參萬元    │八十七年二月十│八十七年二月十│二○二三六一│
│    │      │          │五日          │五日          │號          │
└──┴───┴─────┴───────┴───────┴──────┘


司法院資訊處製作；財團法人民間司法改革基金會備份。
